【裁判字號】    99,重訴,25
【裁判日期】    990830
【裁判案由】    拆屋還地
【裁判全文】
臺灣士林地方法院民事判決              99年度重訴字第25號
原      告  祭祀公業闕天界
法定代理人  丙○○
訴訟代理人  陳雅珍律師
被      告  乙○○
訴訟代理人  林宗竭律師
複 代理 人  姜至軒律師
            甲○○
上列當事人間拆屋還地事件，本院於民國99年8 月9 日言詞辯論
終結，判決如下：
    主      文
原告之訴及其假執行之聲請均駁回。
訴訟費用新臺幣貳拾萬玖仟玖佰拾陸元由原告負擔。
    事實及理由
一、本件原告起訴主張：伊為臺北市○○區○○段1 小段745 、
    745-1 地號土地（下稱「系爭土地」）所有權人，被告所有
    門牌號碼為臺北市○○路○ 段186 號如附圖所示之一、二、
    三層建物及雨遮（下稱「系爭建物」）無權占用系爭土地（
    共154 平方公尺）。縱兩造間有租賃關係存在，亦因被告未
    給付民國96年迄今之租金，原告乃於97年10月21日以律師函
    向被告為終止租約之意思表示。為此，依民法第767 條、第
    184 條第1 項前段、第179 條規定，訴請被告拆屋還地，並
    賠償自94年1 月起至98年12月止5 年間相當於租金之損害金
    或不當得利，及自99年1 月1 日起按月給付相當於租金之損
    害金或不當得利等語。並聲明：(一)被告應將坐落於系爭土地
    上之系爭建物拆除，並將所占用之土地返還予原告。(二)被告
    應給付原告新臺幣（下同）255 萬3,750 元及自起訴狀繕本
    送達翌日起至清償日止，按週年利率5%計算之利息。(三)被告
    應自99年1 月起至返還上開土地之日止，按月於翌月1 日給
    付原告4 萬2, 562元及各自翌月2 日起至清償日止，按週年
    利率5%計算之利息。(四)原告願供擔保，請准予宣告假執行。
二、被告則以：伊與原告間就系爭土地自65年間起即有不定期基
    地租賃關係，且伊已提存96年至98年之租金，原告自不得終
    止租約。又兩造曾於84年7 月23日簽訂預定買賣契約書，原
    告以總價1,860 萬元將系爭土地出售予伊，伊自屬有權使用
    系爭土地，更無侵權行為或不當得利之可言等語。並聲明：
    (一)原告之訴駁回。(二)如受不利判決，被告願供擔保，請准宣
    告免為假執行。
三、兩造不爭執之事實：
  (一)系爭土地為原告所有。
  (二)系爭建物為未辦保存登記之建物，且係原告於65年間向訴外
    人陳寶玉所買受。
  (三)系爭建物占用系爭745地號土地141平方公尺，占用系爭745-
    1地號土地13平方公尺。
  (四)系爭745 地號土地重測前為臺北市南港區○○○段606-14地
    號土地（下稱「系爭606-14地號土地」），系爭745-1 地號
    土地重測前則為臺北市南港區○○○段606-66地號土地（下
    稱「系爭606-66地號土地」）。
  (五)於54年7月2日登記之原告管理人為闕木、闕妹、闕山元、闕
    山火及闕金水五人，66年12月12日改選管理人變更登記為闕
    昭男、闕山德、闕妹、闕山元及闕豆粒五人，79年再改選管
    理人為闕昭男、闕阿順、闕豆粒三人，87年8 月17日管理人
    變更登記為闕昭男、闕阿順及闕義助三人，迄97年11月11日
    改選管理人變更登記為丙○○一人。
四、得心證之理由：
    原告主張被告之系爭建物無權占有系爭土地，應拆屋還地並
    給付相當於租金之損害金或不當得利等情，為被告所否認，
    並以前揭情詞置辯。是本件爭點即為：(一)被告是否有向原告
    承租或買受系爭土地？(二)如兩造間確曾有租賃關係，則原告
    是否已依法終止兩造間之租賃契約？(三)原告得否請求被告拆
    屋還地，並給付多少相當於租金之損害金或不當得利？茲分
    述如下：
  (一)被告是否有向原告承租或買受系爭土地？
    1.按民事，法律所未規定者，依習慣；無習慣者，依法理。
      民法第1 條定有明文。於96年12月12日總統公布祭祀公業
      條例，且於行政院發布自97年7 月1 日施行之前，我國一
      向認為祭祀公業係祀產之總稱，屬於派下員全體所公同共
      有，關於祭祀公業財產之管理、處分、管理人之選任及其
      他權利義務之行使，如公業內部已有所約定或另有習慣可
      循，即不適用民法第828 條第2 項應得公同共有人（即派
      下員）全體同意之規定，此因現今工商業發達，人口流動
      性高，派下員散居各處，人數又多，如適用民法第828 條
      第2 項規定，徒致祭祀公業事務停滯，對派下員未必有利
      （最高法院81年度臺上字第516 號判決意旨參照）。且依
      臺灣民事習慣，除有特別之情事，祭祀公業管理人有租賃
      公業財產或收取租谷之權利，且管理人有數人時，各管理
      人對第三人得各別代理祭祀公業（參照法務部編印「臺灣
      民事習慣調查報告」第777 、776 頁，93年7 月6 版；另
      最高法院88 年 度臺上字第756 號判決意旨亦同）。是原
      告主張出租系爭土地或收取租金，依民法第828 條規定，
      須經其全體派下員同意或由全體管理人共同代理為之，否
      則對其不生效力等情，容有誤會，尚不足採。又原告所舉
      之最高法院82 年 度臺上字第2781號判決意旨，則係針對
      祭祀公業之起訴或被訴所為之闡釋，與本件出租之情形有
      間，自不得比附援引，併此敘明。
    2.稽諸被告所提出之由闕山德、闕三元、闕妹、闕淑滿、闕
      香於65年簽署代表原告所出具自59年至64年之土地租金收
      據影本（本院卷一第58頁），其上雖未載明地號，惟該收
      據既係被告前手陳寶玉於65年間出售系爭建物予原告時所
      交付，以作為其所有系爭建物有權占用系爭土地之佐證，
      而陳寶玉及被告與原告間復未就原告所有之其他土地另訂
      租約，為兩造所不爭執，是應可據以推知該土地租金收據
      即係陳寶玉向原告承租系爭土地繳納租金之證明。又因簽
      署人其中闕妹確為原告當時之管理人之一，縱闕山德、闕
      三元、闕淑滿、闕香並非當時原告之管理人，亦不影響闕
      妹有權代理原告出租系爭土地及收取租金之效力。足徵被
      告辯稱伊之前手陳寶玉就系爭建物占用系爭土地，與原告
      間訂有未定期限之租約一節，堪予採信。
    3.按違章建築之讓與，雖因不能為移轉登記，而不能為不動
      產所有權之讓與，但受讓人與讓與人間如無相反之約定，
      應認為讓與人已將該違章建築之事實上處分權讓與受讓人
      。又按租用基地建築房屋，如當事人間無禁止轉讓房屋之
      特約，應推定出租人於立約時，即已同意租賃權得隨建築
      物而移轉於他人，故承租人將房屋所有權讓與第三人，應
      認其對於出租人仍有租賃關係之存在，且所謂讓與不以房
      屋之所有權已未移轉登記而有異（最高法院85年度臺上字
      第51號判決意旨參照）。陳寶玉向原告租用系爭土地用以
      建築系爭建物，原告亦未主張並舉證證明其與陳寶玉間有
      禁止轉讓系爭建物之特約，是應可推定原告同意租賃權得
      隨系爭建物而移轉於他人，是陳寶玉嗣於65年間將系爭建
      物售予被告，被告縱僅取得系爭建物之事實上處分權，惟
      揆諸前揭說明，應認其與原告間仍有未定期限之租賃關係
      存在。又陳寶玉出售系爭建物予被告時，縱未通知原告行
      使優先承買權，惟因原告嗣後均有按年向原告收取租金（
      詳後述），顯見原告早已知悉陳寶玉與被告間買賣系爭建
      物事宜，卻未主張行使優先承買權或其等間之買賣契約無
      效，足徵原告應無行使優先承買權之意，陳寶玉未通知原
      告行使優先承買權之程序瑕疵，亦因而補正，原告自不得
      再於34年後再以陳寶玉未通知其行使優先承買權為由，而
      主張對其不生效力等情，洵無足採。是原告主張被告之系
      爭建物無權占有系爭土地等情，尚不足採。
  (二)如兩造間確曾有租賃關係，則原告是否已依法終止兩造間之
    租賃契約？
    1.依被告所提出由闕山德於67年12月3 日簽署代表原告所出
      具65、66年度之土地租金收據影本（本院卷一第105 頁）
      ，其上所載之土地雖為「606-4 」地號，而非系爭土地重
      測前之系爭「606-14」、「606-66」地號，惟因兩造間除
      系爭土地外，並未就原告所有之其他土地另訂有租賃關係
      ，已如前述，是應可據以推知該土地租金收據即係被告向
      原告承租系爭土地繳納租金之證明，僅不過地號有所誤載
      而已。此觀諸被告所提出由闕山德於69年12月15日所出具
      67、68、69年度之土地租金收據影本所載之地號皆為系爭
      「606-14」地號自明（本院卷一第106 頁）。另依被告所
      提出由闕山德於72年4 月18日簽署代表原告所出具745 地
      號土地70、71年度之租金收據影本（本院卷一第106 頁）
      、由闕山德於74年6 月28日簽署代表原告所出具745 地號
      土地72、73、74年度之租金收據影本（本院卷一第107 頁
      ）、由闕山德於76年6 月28日簽署代表原告所出具未載明
      地號之75、76年度之土地租金收據影本（本院卷一第108
      頁），非但其上所蓋之原告印鑑均相同，且基於上述同一
      理由，皆可認定被告均有持續向原告當時之管理人之一闕
      山德繳納承租系爭土地之租金。甚至依被告所提出由闕山
      德於72年4 月18日簽署代表原告所出具之借地證明書影本
      （本院卷一第44頁），亦證明被告向原告承租系爭745 地
      號土地均有按年繳納地租無誤等情。雖其用語為「借地」
      證明書，惟被告既有按年繳付地租，兩造間之法律關係，
      性質上即為有償之租賃而非無償之使用借貸，是原告拘泥
      於該借地證明書之用語，主張兩造間之關係實為使用借貸
      而非租賃，並徒以被告所提出之歷年地租收據中，或有誤
      載土地地號及其面積，或有筆跡及所蓋管理人印章有所不
      同為由，否認被告有繳納65年度至76年度承租系爭土地之
      租金，即不足採。
    2.按債權人受領遲延者，清償人得將其給付物，為債權人提
      存之，民法第326 條定有明文。被告向原告承租系爭土地
      自77年度起至98年度之土地租金，因原告拒絕受領，被告
      乃向法院提存而生清償之效力，此有提存書及繳款書影本
      在卷可稽（本院卷一第109 至128 頁）。又祭祀公業有數
      管理人者，各管理人對第三人既均有各別代理公業出租祀
      產及收取租金之權利，已如前述，是被告於上開提存書上
      記載之受取人名稱雖僅有原告之其中一名管理人，仍不影
      響其提存之效力。則原告主張被告僅以伊管理人之一闕昭
      男列為提存書之受取人，而未將伊全體管理人列入，且伊
      迄未領取提存金，對伊不生收取系爭土地租金之效力等語
      ，自難憑採。
    3.再按土地法為民法之特別法，土地法規定，租用建築房屋
      之基地，非有土地法第103 條所列各款情形之一，出租人
      不得收回（最高法院84年度臺上字第1625號判決意旨參照
      ）。而出租人依土地法第103 條第4 款規定，以承租人「
      積欠租金額達二年以上時」為由終止租約，必須承租人積
      欠租金達2 年以上時，始得依民法第440 條規定，催告承
      租人支付積欠租金；如承租人積欠租金未達2 年，即不能
      認出租人有依民法第440 條定期催告，並依此催告終止租
      約之權限（最高法院71年度臺上字第3519號判決要旨參照
      ）。被告既有按年繳納租金至98年度，前已認定，則原告
      以被告未給付96年迄今之租金為由，未依民法第440 條第
      1 項所定之催告程序，即於97年10月21日以律師函向被告
      為終止租約之意思表示，即不生合法終止兩造間租約之效
      力。
    4.被告自70年度起迄98年度止，所繳納或提存之租金均為每
      年1 萬1,286 元，顯見兩造所約定之租金額即為每年1 萬
      1,286 元，是兩造於合意調高租金額或依法訴請法院調整
      租金額獲准前，均應受上開約定之拘束。則原告於未經上
      開程序，且被告已清償98年度以前租金之情形下，於99年
      3 月3 日以存證信函通知被告應於99年3 月8 日前支付94
      年度至98年度之租金228 萬8,040 元，即屬無據，更不生
      合法催告之效力，尤不得以此為由終止兩造間之租約。是
      原告主張伊已合法終止兩造間之租約，被告之系爭建物無
      權占有系爭土地等情，亦不足採。
  (三)原告得否請求被告拆屋還地，並給付多少相當於租金之損害
    金或不當得利？
    兩造間就系爭土地既有租賃關係存在，已如前述，則被告之
    系爭建物占用系爭土地即非無權占有，更無侵權行為及不當
    得利之可言。從而，原告依民法第767 條、第184 條第1 項
    前段、第179 條規定，訴請被告拆除系爭建物，返還所占用
    之土地，並賠償自94年1 月起至98年12月止5 年間相當於租
    金之損害金或不當得利255 萬3,750 元及遲延利息，暨自99
    年1 月1日 起按月給付相當於租金之損害金或不當得利4 萬
    2,562 元及遲延利息，均無理由，應予駁回。原告之訴既經
    駁回，其假執行之聲請亦失所附麗，應併予駁回。
五、本件訴訟費用額確定為20萬9,936 元（即原告預繳之第一審
    裁判費17萬7,176 元、測量規費3 萬2,760 元），並應由原
    告負擔。
六、本件判決基礎已臻明確，兩造其餘之攻擊防禦方法及訴訟資
    料經本院斟酌後，核與判決不生影響，無一一論述之必要，
    併予敘明。
據上論結，原告之訴為無理由，依民事訴訟法第78條、第87條第
1項，判決如主文。
中    華    民    國    99    年    8     月    30    日
                  民事第三庭  法  官  張國勳
以上正本證明與原本無異。
如對本判決上訴，應於判決送達後20日內向本院提出上訴狀；若
委任律師提起上訴者，應一併繳納上訴審裁判費，否則本院得不
命補正逕行駁回上訴。
中    華    民    國    99    年    8     月    31    日
                              書記官  莊達宏

司法院資訊處製作；財團法人民間司法改革基金會備份。
